臺灣新北地方法院民事判決　　　　　　110年度重訴字第233號
原　　　告　萬榮行銷股份有限公司

法定代理人　許勝發　
訴訟代理人　林銘輝　
被　　　告　陳張玉春
　　　　　　陳聖圍　
上列當事人間請求代位請求分割遺產事件，經本院於民國110 年
9 月28日言詞辯論終結，判決如下：
    主  文
被告陳張玉春、陳聖圍及陳立暉公同共有如附表一所示被繼承人
陳有寬之遺產，應按如附表二所示之應繼分比例分配。
訴訟費用由被告陳張玉春、陳聖圍各負擔三分之一，餘由原告負
擔。
    事實及理由
壹、程序方面：
一、按請求分割遺產之訴，訴訟標的對於全體繼承人必須合一確
    定，屬固有必要共同訴訟，原應由同意分割之繼承人起訴，
    並以反對分割之其他繼承人全體為共同被告，當事人適格始
    無欠缺；惟債權人基於民法第242 條規定，代位行使債務人
    之權利，自無再以被代位人（即債務人）為共同被告之餘地
    （最高法院107 年度台上字第92號判決意旨可資參照）。經
    查，本件原告既以債權人之地位，代位其債務人即訴外人陳
    立暉（原名：陳進源）請求分割遺產，自無以被代位人陳立
    暉為共同被告之必要，先予敘明。
二、本件被告陳張玉春、陳聖圍（下合稱被告，單指其一，逕稱
    姓名）未於言詞辯論期日到場，核無民事訴訟法第386 條各
    款所列情形，爰依原告聲請，由其一造辯論而為判決。
貳、實體方面：
一、原告主張：緣前訴外人萬泰商業銀行股份有限公司（下稱萬
    泰銀行）為陳立暉之債權人，並執有臺灣臺北地方法院95年
    度北簡字第450 號清償借款事件民事判決暨確定證明書（下
    稱系爭判決），系爭判決內容為陳立暉應給付萬泰銀行新臺
    幣（下同）101,796 元，及其中99,949元，自民國94年10月
    27日起至清償日止，按週年利率20％計算之利息，並賠償訴
    訟費用，後萬泰銀行將前開借款債權讓與原告，然前開債務
    迭經原告向陳立暉催討，陳立暉仍置之不理，迄未清償。又
    經原告查調國稅局債務人全國財產稅總歸戶財產查詢清單，
    始知悉訴外人即被繼承人陳有寬於106 年10月12日死亡，由
    其配偶陳張春玉及其子陳立暉、陳聖圍為繼承人，而就如附
    表一所示土地及未辦保存登記建物公同共有，然迄未辦理分
    割登記，致原告無從聲請強制執行，陳立暉顯怠於行使分割
    遺產之權利，原告無從就其所繼承之應繼分進行執行受償。
    是陳立暉積欠債務未清償，且其108 年所得總額僅125,600
    元，與新北市109 年債務人最低必要生活費每月18,600元相
    較，陳立暉所得收入顯不足支付所需生活費，已無資力，另
    其名下雖有8 輛汽車，但皆年份老舊，甚而4 台因逾期檢驗
    而遭註銷，積欠稅費遭禁止異動在案，其他車輛雖為大排氣
    量汽車，估計也欠稅累累，故陳立暉名下僅有公同共有如附
    表一所示遺產尚有價值，卻怠於行使分割共有物之權利，致
    原告無法換價以清償原告債權，且如附表一所示遺產並無不
    能分割之情，是被告依應繼分比例各3 分之1 分割為分別共
    有即可。爰依民法第1164條、第242 條、第243 條及第824
    條等規定，代位陳立暉請求分割遺產而提起本件訴訟等語。
    並聲明：㈠請求鈞院就附表一未辦保存登記建物部分所示被
    繼承人陳有寬之未辦保存登記房屋遺產，應有部分全部，准
    予由被告及陳立暉依其應繼分比例各3 分之1 分割為分別共
    有分配。㈡請求鈞院就附表一土地部分編號1 所示被繼承人
    陳有寬之土地遺產，應有部分4 分之3 ，及附表土地部分編
    號2 所示之土地遺產，應有部分630 分之420 ，准予由被告
    及陳立暉依其應繼分比例各3 分之1 分割為分別共有分配。
二、被告未於言詞辯論期日到場，亦未提出準備書狀作何聲明或
    陳述。
三、按當事人對於他造主張之事實，於言詞辯論時不爭執者，視
    同自認。但因他項陳述可認為爭執者，不在此限。當事人對
    於他造主張之事實，已於相當時期受合法之通知，而於言詞
    辯論期日不到場，亦未提出準備書狀爭執者，準用第1 項之
    規定。但不到場之當事人係依公示送達通知者，不在此限，
    民事訴訟法第280 條第1 、3 項定有明文。經查，原告主張
    萬泰銀行因清償債務事件，前對陳立暉向臺灣臺北地方法院
    提起訴訟後，經臺灣臺北地方法院以95年度北簡字第450 號
    判決確定在案，陳立暉應給付萬泰銀行101,796 元，及其中
    99,949元自94年10月27日起至清償日止，按週年利率20％計
    算之利息，嗣於95年9 月27日，萬泰銀行將前開借款債權讓
    與原告，並於95年11月6 日公告而通知陳立暉，然陳立暉迄
    未清償，且無其他資產可供清償前開債務。又被繼承人陳有
    寬於106 年10月12日死亡，由其配偶陳張玉春及其子陳立暉
    、陳聖圍為繼承人，而由被告及陳立暉公同共有如附表一所
    示不動產等情，有臺灣臺北地方法院95年度北簡字第450 號
    宣示判決筆錄暨確定證明書、債權讓與證明書、民眾日報公
    告、原告公司變更登記表、陳立暉全國財產稅總歸戶財產查
    詢清單、108 年度綜合所得稅各類所得資料清單、如附表一
    土地部分所示土地登記第二類謄本、地籍圖、109 年每月最
    低生活費一覽表、戶籍謄本、新北市新莊地政事務所110 年
    5 月14日新北莊地資字第1105998422號函暨所附土地公務用
    登記謄本及地籍異動索引、財政部北區國稅局新莊稽徵所11
    0 年5 月12日北區國稅新莊營字第1101248842號書函暨所附
    遺產稅核定通知書影本等件為證（見本院卷第135 至139 頁
    、第141 頁、第143 至145 頁、第147 至157 頁、第159 至
    161 頁、第187 頁、第165 至181 頁、第183 至185 頁、第
    189 頁、第191 至205 頁、第209 至213 頁、第215 至229
    頁、第117 至120 頁），且被告均已於相當時期受合法通知
    ，而未於言詞辯論期日到場，亦未提出準備書狀爭執，則依
    民事訴訟法第280 條第3 項準用第1 項之規定，視同對原告
    主張之事實自認。從而，原告上開主張之事實，自堪信為真
    實。
四、按繼承人有數人時，在分割遺產前，各繼承人對於遺產全部
    為公同共有；繼承人得隨時請求分割遺產。但法律另有規定
    或契約另有訂定者，不在此限，民法第1151條、第1164條分
    別定有明文。又繼承人如欲終止其間之公同共有關係，惟有
    以分割遺產之方式為之，而將遺產之公同共有關係終止改為
    分別共有關係，性質上屬分割遺產方法之一（最高法院82年
    度台上字第748 號判決意旨可資參照）。再公同共有人對於
    公同共有物並無所謂之應有部分，且應繼分係各繼承人對於
    遺產上之一切權利義務所得繼承之比例，並非對於個別遺產
    之權利比例。債務人公同共有之權利，係基於繼承關係而來
    ，則因繼承人於遺產分割析算完畢前，對特定物之公同共有
    權利，尚無法自一切權利義務公同共有之遺產單獨抽離而為
    執行標的，應俟辦妥遺產分割後，始得進行拍賣。而債務人
    怠於行使其權利時，債權人因保全債權，得以自己之名義，
    行使其權利。但專屬於債務人本身者，不在此限；前條債權
    人之權利，非於債務人負遲延責任時，不得行使。但專為保
    存債務人權利之行為，不在此限，民法第242 條、第243 條
    亦有明文。是民法第242 條關於債權人代位權之規定，原為
    債務人怠於行使其權利，致危害債權人之債權安全，有使債
    權人得以自己之名義行使債務人之權利，以資救濟之必要而
    設，故而債權人行使代位權即應以保全其債權之必要為限。
    其所保全者，除在特定債權或其他與債務人之資力無關之債
    權，不問債務人之資力如何，均得行使代位權外，如為不特
    定債權或金錢債權，應以債務人怠於行使其權利，致陷於無
    資力，始得認有保全之必要，否則即無代位行使之餘地（最
    高法院88年度台上字第650 號判決意旨可資參照）。經查，
    如附表一所示之不動產經被告及陳立暉繼承而公同共有，已
    如前述，而就此部分查無不能分割之情形，且各公同共有人
    間亦無公同共有關係存續期間或分管契約之約定，則陳立暉
    身為陳有寬之繼承人，依前揭說明，本即得隨時依法行使遺
    產分割請求權，以消滅其與被告前開所述就陳有寬所遺遺產
    之公同共有關係，並依應繼分比例為分別共有。惟陳立暉因
    積欠原告債務迄未清償完畢，亦無其他財產可資償還，復未
    行使上開權利辦理遺產分割，以所分得財產清償對原告之上
    揭借款債務，致其陷於無資力，堪認其有怠於行使權利之情
    事，則原告為保全其對陳立暉之債權，自得依民法第242 條
    之規定代位陳立暉請求分割系爭遺產，是原告請求即屬有據
    ，應予准許。
五、次按各共有人，除法令另有規定外，得隨時請求分割共有物
    ；分割之方法不能協議決定，或於協議決定後因消滅時效完
    成經共有人拒絕履行者，法院得命為分配，民法第823 條、
    第824 條第2 項定有明文，此於公同共有之共有物，亦經民
    法第830 條第2 項準用。再按遺產繼承人，除配偶外，依左
    列順序定之：一、直系血親卑親屬。二、父母。三、兄弟姊
    妹。四、祖父母；第1138條所定第一順序之繼承人，有於繼
    承開始前死亡或喪失繼承權者，由其直系血親卑親屬代位繼
    承其應繼分；同一順序之繼承人有數人時，按人數平均繼承
    ，民法第1138條、第1140條、第1141條亦分別有所明定。經
    查，如附表一所示之不動產為陳有寬所遺遺產，經被告及陳
    立暉繼承而公同共有，於客觀上均無不能分割之情形，亦如
    前述，則原告主張由被告及陳立暉，就如附表一所示不動產
    按如附表二所示應繼分比例分配，分割為分別共有關係，經
    核此分割方案對全體繼承人利益均屬相當，且各繼承人間若
    分割為分別共有關係，其等可就所分得應有部分自由處分、
    設定負擔，對各繼承人均屬有利之事，故原告請求由被告及
    陳立暉就如附表一所示不動產，以如附表二所示應繼分比例
    分割為分別共有，應屬適當、公平之分割方法，應予准許。
六、綜上所述，原告依民法第242 條、第1164條等規定，請求准
    由原告代位陳立暉，就被告及陳立暉就如附表一所示不動產
    ，應按如附表二所示應繼分比例分割為分別共有，為有理由
    ，應予准許。
七、本件事證已臻明確，兩造其餘主張與攻擊防禦方法及所提證
    據，經審酌後認與本件判決之結果不生影響，爰不另一一論
    述，併此敘明。
八、另按因共有物分割、經界或其他性質上類似之事件涉訟，由
    敗訴當事人負擔訴訟費用顯失公平者，法院得酌量情形，命
    勝訴之當事人負擔其一部，民事訴訟法第80條之1 定有明文
    。經查，本件裁判分割遺產之形成訴訟，係因原告為實現對
    於被代位人陳立暉之債權所生，原告請求代位分割遺產雖有
    理由，惟關於訴訟費用，應由被告按其等之應繼分比例負擔
    ，至陳立暉部分應由原告負擔，始屬公平，附此敘明。
九、訴訟費用負擔之依據：民事訴訟法第80條之1。
中    華    民    國   110    年    10    月    21    日
                  民事第五庭  法  官  黃乃瑩
以上正本係照原本作成。
如對本判決上訴，須於判決送達後20日內向本院提出上訴狀。如
委任律師提起上訴者，應一併繳納上訴審裁判費。 
中    華    民    國   110    年    10    月    22    日
                              書記官  李振臺
附表一：
┌────────────────────────────────────┐
│土地部分：                                                              │
├─┬────────────────────┬───────┬─────┤
│編│     土地坐落                           │   面    積   │ 權    利 │
│  ├───┬────┬───┬───┬───┼───────┤          │
│號│縣  市│鄉鎮市區│段    │小段  │地號  │   平方公尺   │ 範    圍 │
├─┼───┼────┼───┼───┼───┼───────┼─────┤
│1 │新北市│泰山區  │橫窠  │      │458   │5,246.02      │3/4       │
├─┼───┼────┼───┼───┼───┼───────┼─────┤
│2 │新北市│泰山區  │橫窠  │      │461   │630.13        │422/630   │
└─┴───┴────┴───┴───┴───┴───────┴─────┘
┌────────────────────────────────────┐
│未辦保存登記建物部分：                                                  │
├──┬────────────────┬─────────┬──────┤
│編號│門牌號碼                        │總面積（平方公尺）│權利範圍    │
├──┼────────────────┼─────────┼──────┤
│1   │新北市○○區○○里○○○00○0號 │252               │公同共有全部│
│    │（稅籍編號：Z00000000000）      │                  │            │
├──┼────────────────┼─────────┼──────┤
│2   │新北市泰山區黎明里泰林路3 段370 │768.4             │公同共有全部│
│    │巷22號（稅籍編號：Z00000000000）│                  │            │
├──┼────────────────┼─────────┼──────┤
│3   │新北市泰山區黎明里泰林路3 段370 │229.6             │公同共有全部│
│    │巷22號（稅籍編號：Z00000000000）│                  │            │
├──┼────────────────┴─────────┴──────┤
│備註│以上均為未辦保存登記之建物                                        │
└──┴─────────────────────────────────┘
附表二：
┌──┬────┬─────────┐
│編號│姓    名│應  繼  分  比  例│
├──┼────┼─────────┤
│  1 │陳立暉  │3分之1            │
├──┼────┼─────────┤
│  2 │陳張玉春│3分之1            │
├──┼────┼─────────┤
│  3 │陳聖圍  │3分之1            │
├──┼────┴─────────┤
│合計│1 分之 1                    │
└──┴──────────────┘